ACORDAO-COMPLETO-2440497

ACÓRDÃO 13886/2020 ATA 43/2020 - SEGUNDA CÂMARA

VISTOS, relatados e discutidos estes Embargos de Declaração opostos por Christiane Reis Odebrecht contra o Acórdão 6170/2020-TCU-Segunda Câmara, de minha relatoria, que não deu provimento a pedido de reexame relacionado ao Acórdão 11901/2020-TCU-Segunda Câmara, que considerou ilegal o ato de concessão de sua aposentadoria;
ACORDAM os Ministros do Tribunal de Contas da União, reunidos em Sessão da 2ª Câmara, com fulcro nos arts. 32, inciso II, e 34 da Lei 8.443/1992, c/c os arts. 277, inciso III, e 287 do Regimento Interno do TCU e diante das razões expostas pelo Relator, em:
9.1. conhecer dos Embargos de Declaração opostos por Christiane Reis Odebrecht para, no mérito, rejeitá-los;
9.2. dar ciência desta deliberação aos interessados.

Embargos de declaração opostos por Christiane Reis Odebrecht contra  os termos do Acordão n. 11.901/2020 - TCU - 2ª Câmara

Segunda Câmara

Tribunal Regional do Trabalho da 12ª Região/SC.

3. Interessados/Responsáveis/Recorrentes:
3.1. Interessada: Christiane Reis Odebrecht (XXX.456.109-XX).
3.2. Recorrente: Christiane Reis Odebrecht (XXX.456.109-XX).

13.1. Ministros presentes: Ana Arraes (Presidente), Augusto Nardes, Aroldo Cedraz (Relator) e Raimundo Carreiro.
13.2. Ministros-Substitutos presentes: Marcos Bemquerer Costa e André Luís de Carvalho.

AROLDO CEDRAZ

Ministro Aroldo Cedraz.

Trata-se de Embargos de Declaração opostos por Christiane Reis Odebrecht contra o Acórdão 6170/2020-TCU-Segunda Câmara, que não deu provimento a pedido de reexame relacionado ao Acórdão 11901/2020-TCU-Segunda Câmara, que considerou ilegal o ato de concessão de sua aposentadoria.
2. 	Irresignada, a beneficiária opôs os presentes Embargos, dos quais destaco o que segue: 
Ocorre que não houve manifestação do E. Colegiado quanto ao argumento de que a Eg. Corte de Contas deve observância aos arts. 23 e 24 da LINDB, na redação dada com a edição da Lei 13.655/2018, na medida em que o art. 23 daquela norma expressamente determinou que "a decisão administrativa, controladora ou judicial que estabelecer interpretação ou orientação nova sobre norma de conteúdo indeterminado, impondo novo dever ou novo condicionamento de direito, deverá prever regime de transição quando indispensável para que o novo dever ou condicionamento de direito seja cumprido de modo proporcional, equânime e eficiente e sem prejuízo aos interesses gerais". 
Assim, o caso citado no pedido de reexame, da solução adotada pela Corte de Contas no Acórdão nº 2988/2018, foi apenas um exemplo de aplicação da modulação de efeitos.
Independentemente de se adotar ou não essa solução antes indicada (do Acórdão nº 2988/2018) , o fato é que parece à ora embargante que, em se tratando de mudança na interpretação de determinada matéria, não haveria espaço para deixar de aplicar o disposto nos arts. 23 e 24 da LINDB, na redação atual, ditada pela Lei 13.655/2018.
3. 	Diante disso, requer que sejam conhecidos e acolhidos os Embargos Declaratórios, sanando-se a omissão apontada. 
É o Relatório.

8.1. Pedro Mauricio Pita da Silva Machado (24.372/OAB-RS) e outros, representando Christiane Reis Odebrecht.

Procurador Sergio Ricardo Costa Caribé.

APOSENTADORIA. INCORPORAÇÃO DA VANTAGEM "OPÇÃO" APÓS A EMENDA CONSTITUCIONAL 20/1998. ILEGALIDADE E NEGATIVA DE REGISTRO. PEDIDO DE REEXAME. CONHECIMENTO. RAZÕES INSUFICIENTES PARA ALTERAR O JUÍZO. NÃO PROVIMENTO. EMBARGOS DE DECLARAÇÃO. AUSÊNCIA DE OBSCURIDADE OU OMISSÃO. REJEIÇÃO.

APOSENTADORIA (APOS)

Secretaria de Recursos (Serur); Secretaria de Fiscalização de Pessoal (Sefip).

Trata-se de Embargos de Declaração opostos por Christiane Reis Odebrecht contra o Acórdão 6170/2020-TCU-Segunda Câmara, que não deu provimento a pedido de reexame relacionado ao Acórdão 11901/2020-TCU-Segunda Câmara, que considerou ilegal o ato de concessão de sua aposentadoria.
Conheço os presentes Embargos de Declaração, eis que satisfeitos os requisitos de admissibilidade previstos nos artigos 32, inciso II, e 34 da Lei Orgânica do Tribunal de Contas da União.
Em seu arrazoado, a responsável alega omissão nas razões que sustentam o acórdão citado uma vez que não teria havido manifestação quando à observância aos artigos 23 e 24 da LINDB,  argumentando que o art. 23 determina que "a decisão administrativa, controladora ou judicial que estabelecer interpretação ou orientação nova sobre norma de conteúdo indeterminado, impondo novo dever ou novo condicionamento de direito, deverá prever regime de transição quando indispensável para que o novo dever ou condicionamento de direito seja cumprido de modo proporcional, equânime e eficiente e sem prejuízo aos interesses gerais".
Passo a decidir.
Verifico que a alegada omissão inexiste. O Voto (peça 29) que sustentou o acórdão questionado assim dispôs:
Como lembra a unidade instrutiva, sendo o ato de aposentadoria complexo, este somente passa a estar plenamente formado (perfeito) , válido (aferição da legalidade com reflexo de definitividade perante a Administração) e eficaz (plenamente oponível a terceiros, deixando de apresentar executoriedade provisória) quando recebe o registro pela Corte de Contas. 
Esse entendimento está em linha com a jurisprudência do Supremo Tribunal Federal, o qual classifica como ato complexo a concessão de aposentadoria, reforma ou pensão, consoante os seguintes julgados (RMS 3881/SP, MS 19875/DF, RE 195861/ES e MS 23665/DF) .
Nessa perspectiva, é correta a conclusão de que o referido ato possui natureza precária, razão pela qual, até que haja o efetivo julgamento e o consequente registro pela Corte de Contas, não há que se falar em direito adquirido, ato jurídico perfeito, proteção da confiança, ou em irredutibilidade dos proventos, tendo em vista a ausência de aperfeiçoamento e definitividade do ato.
Relevante citar que nos termos do art. 7º da Lei 9.624/1998, o direito à vantagem de que trata o art. 193 da Lei nº 8.112, de 1990, só é assegurado aos servidores que, até 19 de janeiro de 1995, tenham completado todos os requisitos para obtenção de aposentadoria dentro das normas até então vigentes, o que reforça o não reconhecimento do suposto direito pleiteado pela recorrente.
Além disso, cabe mencionar que incorporei os pareceres da unidade técnica e seus fundamentos às minhas razões de decidir naquela ocasião. Em meu relatório (peça 30) , que amparou o Voto referente ao Acórdão 6170/2020-TCU-Segunda Câmara, transcrevi a instrução da Secretaria de Recursos, a qual assim dispunha no seu item 9.7: 
Demais disso, não se examina norma de conteúdo indeterminado, conforme previsto no art. 1º da Lei 13.655/2018, que promoveu alteração na Lei de Introdução ao Direito Brasileiro (art. 23 da LINDB - Decreto-lei 4.657/1942) .
Dessa forma, não havendo omissão a ser corrigida na decisão atacada, os presentes Embargos de Declaração devem ser rejeitados.
Por fim, lembro que o restrito escopo dos Embargos de Declaração não comporta a rediscussão das questões de mérito já enfrentadas no acórdão questionado.
	Em face do exposto, VOTO para que o Tribunal adote a minuta de Acórdão que ora submeto à apreciação deste Colegiado.
TCU, Sala das Sessões Ministro Luciano Brandão Alves de Souza, em 1 de dezembro de 2020.
AROLDO CEDRAZ 
Relator